【裁判字號】    96,訴,1607
【裁判日期】    970512
【裁判案由】    貪污治罪條例
【裁判全文】
臺灣高雄地方法院刑事判決              96年度訴字第1607號
公  訴  人  臺灣高雄地方法院檢察署檢察官
被      告  丙○○
選任辯護人  蘇精哲律師
            王建元律師
            鍾秀瑋律師
上列被告因貪污治罪條例案件，經檢察官提起公訴（96年度偵字
第6514號），本院判決如下：
    主  文
丙○○犯詐欺取財罪，處有期徒刑壹年陸月，減為有期徒刑玖月
。又連續犯侵占公有財物罪，處有期徒刑陸年肆月，褫奪公權參
年，所得財物新台幣參萬壹仟玖佰陸拾柒元，應予追繳發還被害
人高雄縣政府警察局，如全部或一部無法追繳，以其財產抵償之
。應執行有期徒刑陸年拾月，褫奪公權參年，所得財物新台幣參
萬壹仟玖佰陸拾柒元，應予追繳發還被害人高雄縣政府警察局，
如全部或一部無法追繳，以其財產抵償之。
    事  實
一、丙○○（原名洪金發）於民國94年7月20日起，擔任高雄縣
    政府警察局六龜分局三民分駐所（下簡稱：三民分駐所）所
    長，並兼民權派出所所長之職務（95年2月16日經調整為非
    主管職務）。竟意圖為自己不法之所有，基於詐取財物之故
    意，於94年10月20日，以三民分駐所名義去函高雄縣三民鄉
    鄉民代表會（下簡稱：三民鄉代會），佯稱該所將於94年11
    月5日舉辦「甲仙鄉六義山登山健行聯誼活動」，因經費拮
    据，請求三民鄉代會補助新臺幣（下同）6萬5000元，致三
    民鄉代會主席甲○○陷於錯誤，於同年月25日批示贊助活動
    費3萬元。嗣於94年10月26日鄉代會秘書將3萬元支票交予三
    民分駐所總務丁○○，並由丁○○開出領據後，丙○○隨即
    將鄉代會開立之支票存入其個人設於郵局之帳戶提示兌現，
    屆期並未舉辦上開登山健行活動，亦未將領得之3萬元退還
    予鄉代會。直至事發經調查後，方於95年2月16日交付3萬元
    予丁○○，表示欲充作三民分駐所之公積金。
二、丙○○任三民分駐所所長並兼民權派出所長職務，為依據法
    令從事公務之公務員。竟復意圖為自己不法之所有，基於侵
    占公有財物之概括犯意，分別於94年12月27日、95年1月17
    日、同年1月23日，在高雄縣政府警察局六龜分局，向辦理
    出納業務之承辦人員彭德文領取三民分駐所及民權派出所94
    年11月辦公費用1 萬1455元、11及12月份之水電補助費9057
    元及12月份辦公費用1 萬1455元，總計3 萬1967元之3 紙公
    庫支票後，均親自至農民銀行六龜分行（目前已改為合作金
    庫商業銀六龜分行）以「臨櫃領現」方式兌現各該支票，先
    後3 次將該次所領得之現金佔為己用，而未將領得之現金交
    予分駐所之總務人員丁○○納入該所公基金作為繳納水電、
    辦公費使用。
三、案經高雄縣政府警察局、法務部調查局高雄縣調查站移送偵
    辦。
    理  由
壹、證據能力：
一、下列判決書所引用之各該證人於警訊、偵查中之陳述，及書
    面資料，雖係審判外之陳述，屬傳聞證據，惟本院97年4 月
    7 日審理時，公訴人及被告、辯護人均同意有證據能力，另
    本院斟酌各該證人陳述及書面之作成，過程並無受不當外力
    之影響，且無顯不可信情形，適合作為本案之證據，依刑事
    訴訟法第159 條之5 第1 項規定，認有證據能力。
二、至於卷附之照片，乃是以機械之方式所留存之影像，並非供
    述證據，無傳聞法則之適用，與待證事實具有相當之關聯性
    ，況公訴人、被告及辯護人，亦均同意作為證據，自有證據
    能力。
貳、被訴向三民鄉代會詐欺3萬元部分：
一、訊據被告坦承其擔任三民分駐所所長期間，確曾以該所擬舉
    辦之六義山登山活動欠缺經費為由，函請三民鄉代會補助，
    而於獲三民鄉代會補助3 萬元後，並未如期舉行登山活動。
    惟矢口否認犯罪，辯稱：是因為鄉公所辦理壘球等活動，致
    分駐所之其他同仁認為活動過多，所以我才取消辦理登山活
    動。3 萬元補助款支票存入我的帳戶兌現後約一星期，我就
    把錢領回來要交給總務丁○○，丁○○說這三萬元在三民鄉
    當時有辦了很多活動，丁○○就把紅白帖交給我，要我用這
    三萬元支付，該3 萬元用以支付分駐所之尾牙餐費及紅白包
    云云。
二、經查，被告於94年7 月20日就任三民分駐所長後，曾以「該
    所擬於94年11月5日舉行六義山登山健行活動，所需費用為
    六萬五千元，惟該所經費拮据」為由，用三民分駐所名義，
    檢附「高雄縣三民鄉三民分駐所九十四年度文康活動計劃」
    ，以「94年10月20日三鄉警字第0940000001號函」行文三民
    鄉代表會，請求補助相關經費，經鄉代會主席甲○○於同年
    10月25日批示「贊助活動經費參萬元整」後，由三民分駐所
    總務丁○○於94年10月26日開立領據交予鄉代會秘書，惟被
    告竟將鄉代會所開立用以贊助活動之3 萬元支票，存入其自
    已設於郵局之帳戶內兌現，屆期亦未舉辦任何登山健行活動
    等情，業據被告自承在卷，核與證人甲○○、丁○○所述情
    節相符，並有上開三民分駐所0940000001號函文、文康活動
    計劃、領據、三民鄉代會支出傳票可佐（96年他字188 號卷
    36至39頁、96頁）。又該活動計劃書係被告親自製作，亦據
    被告自承在卷（參本院卷136 頁）。另再參酌，上開三民分
    駐所領據之開立日期為94年10月26日，而鄉代會支出傳票載
    明「付款：中華民國94年10月25日支字9167號、、本傳票應
    付數3000，實付3000」（96他字188 號卷96頁），被告亦自
    承：「、、、支票本來是開立受款人為三民分駐所，但是因
    為分駐所沒有專款帳戶，所以最後代表會秘書收回去，之後
    再開立我所長的名字的支票，我有郵局的帳戶，把支票存在
    我大寮郵局的帳戶，我記得應該是94年11月初就存進去了、
    、（你剛才所謂的你領走開你個人的票，是不是指94年10月
    26日左右領走的票？）好像是開那天，但我不肯定是那天領
    ，我的存摺已經不在了，存摺是我的名義，但是我肯定在94
    年11月初就已經存入我的戶頭裡去」等語（參本院卷180 、
    192 頁），堪信被告於94年10月底（至遲則於同年11月初）
    即已兌現支票領得該3 萬元補助款。
三、次查，該登山活動計劃書（影本附於96年他字188 號卷77頁
    ）係被告親自製作（如前述），設若被告確有意舉辦登山自
    強活動，則所屬之三民分駐所員警應會知悉，尤其鄉代會又
    未全額補助活動經費，則丁○○既為該活動計劃書所載之「
    受理報名人員」又身兼分駐所總務，絕無不知之理。然丁○○到院證稱：其根本不知三民分駐所有要舉辦該活動，也不
    知道被告有為了舉辦該活動而做任何準備，被告沒跟伊說要
    辦該活動，被告也未曾向伊要過舉辦登山活動之經費等語（
    詳參本院卷79、80、84頁、132 頁、137 頁）；暨證稱，三
    民鄉代表會祕書，在喜宴上拿支票給我，祕書說所長有聲請
    眷屬聯誼支票下來了。當時我嚇一跳，且不知道被告是以何
    種名義向鄉代會請款。因秘書說要領據，喜宴結束後，我回
    到所裏打電腦領據後，將領據交給秘書，後來又把支票給秘
    書，後來秘書再把支票給被告，我不知被告是何時領取支票
    等語（參本院卷78頁、79頁、83頁、84頁、131 頁）。除此
    ，其他員警即證人孫榮雄、孫明忠，亦證稱：「（你是否知
    道所長向三民鄉代表會申請自強活動補助費？有無辦理自強
    活動？）我不知道。所長從94年7 月到任迄未曾辦過自強活
    動」等語（參96年他字188 號卷43頁、45頁）。足見被告根
    本未將舉辦登山自強活動之事，告知三民分駐所之其他員警
    ，及與總務丁○○商量不足之經費應如何支付，此實與常情
    相違。又被告雖辯稱，因鄉公所辦理壘球活動，所以才取消
    辦理登山活動云云。然經本院函查結果，鄉公所是在94年9
    月17日舉辦壘球賽，有消防隊之回函及照片可佐（參本院卷
    106 頁至109 頁）；而依卷附之函文、計畫書、鄉代會支出
    傳票、領據所示，六義山登山活動原定於94年11月5 日舉行
    ，及於94年10月20日以三民分駐所名義行文鄉代會，請求補
    助相關經費，傳票所載付款日期為94年10月25日，丁○○並
    於94年10月26日開立領據（參96年他字188 卷第92頁、93、
    95、96頁），可知在被告擬定活動計畫之前，壘球活動早已
    舉辦完畢，故被告上開辯解，純屬卸責之詞。是被告既於94
    年10月20日行文鄉代會要求補助經費，依計劃書所載，當月
    25日就要完成報名，並於同年11月5 日舉辦，亦即由擬定、
    發文到舉辦，僅相隔僅約半月，該段期間內，既無重大不可
    抗拒或突發之情事，被告於收受鄉代會補助之經費後，竟未
    舉辦活動，實與常情、常理不合。再參酌本件登山活動既未
    陳報分局、縣警局，且該計畫書雖註明參加對象包括義警及
    眷屬，但被告卻未能提出有通知義警之函文與證據。至於本
    院審理時，鄉代會主席即證人甲○○雖曾稱：被告有邀我參
    加，但當天我有公事，所以沒有去參加等語，但甲○○既未
    能提出相關邀請函文，且另證稱：「（被告何時邀請，請回
    想？）想不起來，被告當時是有用邀請函，但是這個邀請函
    找不到了。、、（是邀請你而已還是邀請鄉代會全部？）、
    、有無邀請其他人，我就不知道了。（六義山離分駐所多遠
    ？）六義山在哪裡我不清楚。、、（被告邀請你當天是因為
    何事沒有參加？）時間久了，忘記了。」（參本院96年7 月
    2 日筆錄），是尚難認被告有確有邀甲○○參加活動之真意
    及事實。綜據上開所述各情，堪認被告擬妥計畫書後，僅用
    以向鄉代會請求補助款，而全未進行、準備舉辦該活動所需
    之各項事宜，而益證被告在擬定活動計畫時，根本無舉辦該
    活動之真意。
四、其次：
１、丁○○於94年10月26日出具領據後，業將補助款支票還予鄉
    代表秘書，丁○○並未兌現該支票，亦未將該3 萬元補助款
    登記於收支簿上；又被告於94年10月底（至遲則於同年11月
    初），已兌現支票領取該補助款等情，業如前述。至於被告
    雖辯稱：其將支票兌現後約一星期，曾將錢領出欲交給丁○○云云。但丁○○已明確稱，是事情爆發後，開始調查，被
    告才拿3 萬元給伊，伊再登記於派出所的帳簿（參本院卷75
    、80頁、96他字188 卷55頁）；再參酌公積金簿僅於95年2
    月16日有筆3000元之入帳；及警訊時張政輝及被告均稱，被
    告係於95年2 月16日將3 萬元交予張政輝（參他字卷188號
    卷33 頁、49頁）；暨「尾牙係於95年1 月27日舉辦，尾牙
    結束後，被告並未以該補助款支付餐費，而係由先由張政輝
    個人墊支（詳後述）」、「被告於95年2 月10日，就因本案
    遭警局約談；同年2 月16日經調整為非主管職務（參96年他
    字188 號卷第20頁被告筆錄、同卷15頁高雄縣政府警察局95
    年2 月17日高縣警督字第095 0005905 號函）」等情，堪信
    被告確係已知遭檢舉、偵辦後，才於95年2 月16日將3 萬元
    交予張政輝無訛。
２、至於被告雖稱3 萬元有用以支付分駐所尾牙餐費及紅白包云
    云，並傳董金政到院作證。但綜觀董金政之證述，其僅證稱
    曾陪被告拿3 萬元給丁○○，而未能證明3 萬元之用途（參
    本院卷90頁至92頁），且：
    (1)、95年1 月27日辦尾牙之費用，有無先說好用公積金，證
        人張政輝先後所述雖有不同。但如前述，被告係於95年
        2 月16日才將3 萬元交予張政輝。況且丁○○證稱：「
        （你有無用這三萬元來繳94年的尾牙？）都沒有，這三
        萬元我都沒有用。（94年度的尾牙你何時付款？）94年
        的尾牙和這筆錢差很久，尾牙我是當場付款的。（你在
        調查局說：你拿到被告給你的三萬元之後，你先扣除你
        墊支的尾牙餐費，賸餘的錢納入三民分駐所的辦經費，
        為何與你今日陳述不同？提示他字第188 號卷第55頁）
        因為我把錢拿給所長，所長說該付的錢還是要給人家，
        那個尾牙是派出所辦的尾牙，當時辦尾牙的人口頭說這
        個他要來辦，但是後來的錢還是有給辦尾牙的人。」、
        「（你說所長叫你把尾牙的錢繳掉，是指那位所長？）
        是指新所長。」、「（一般派出所尾牙的錢由何人支出
        ？）有時候是所長或是總務，因為我們是山地所，很少
        辦。、、（尾牙的錢是何時拿給他？）辦尾牙完當天拿
        給他。」等語（參本院卷），而尾牙業者黃崇智亦證稱
        ：確係張政輝將13000 元給付予伊（參96他字188 號卷
        70頁）。故可知「尾牙係於95年1 月27日舉辦，尾牙結
        束後，被告並未以該補助款支付餐費，而係由先由張政
        輝個人墊支，直到被告遭調查才將3 萬元交予張政輝」
        。
    (2)、警訊時被告雖列舉多項禮金支出（詳參96年他字188 號
        卷32頁），但其中，不僅部分禮金係在鄉代會核撥3萬
        元以前即已支出；況且，綜觀各該支出之事由，僅其中
        「義消分隊長交接典禮」1 項，勉強可認為是與警務有
        關的活動，其他各項「因他人嫁娶兒女支出之禮金」，
        實與分駐所之公務無涉；丁○○亦證稱：「（派出所的
        紅白包是何人負責？）都沒有人在負責，都是我們看個
        人的朋友，個人在負責。（是否指發給公家也沒人處理
        ？）沒有發給公家的紅白包，都是個人的朋友發給個人
        的紅白帖，都是自己去處理，沒有用公款。（有無收過
        發給分駐所的紅白包？）沒有。」、「（提示他字第18
        8 號卷第32頁，被告所稱的這些禮金，就你所知，有沒
        有用到公款？）沒有，這些名單都沒有。（你個人有沒
        有包？）因為我們那裡是鄉下，就算有也給私人，不會
        給團體。（就你所知，提示32頁之禮金名單，就派出所
        而言，有無派出所警員出錢自己包？）我們都是自己出
        自己的錢自己包。」等語（參本院卷）。又分駐所所長
        並非特別費之支用人員，且警局之辦公費係為處理經常
        性一般工務所需之文具、郵資、電話、消耗（水電與清
        潔費）、雜支及員工文康活動費等情，亦有高雄縣政府
        警察局96年8 月24日高縣警刑一字第096003 4520 號函
        可佐（參本院卷111 頁）。是以，被告縱有支出各該禮
        金，亦係基於其個人名義、身分支付，而非公務支出；
        退萬步言，縱為因公務所須之支出款，亦無由被告個人
        長期保管而不交分駐所總務入帳之理。從而，被告上開
        辯解，實無足採。
五、又本院審理時，甲○○雖證稱：「（在你擔任主席期間，除
    被告外，有無其他單位向你聲請過？）有些像學校，戶政事
    務所都有。（你們補助這些單位活動後，有無確定這些單位
    有無辦活動？）因為他們要聲請時都有附計劃書，經過我們
    審核通過，只要補助單位拿領據來把金額領回去就可以」、
    「（你們在核准補助之後，如果聲請單位將經費移作他用你
    們如何處理？）、、如果他沒有辦活動，基於公款公用，只
    要是用在公的方面，都不會管」、「基於公款公用，只要這
    筆錢用在公款上，這樣也是合理。」、「（被告向你聲請經
    費的時候，你有無告訴他，如果活動不辦的話經費要繳回？
    ）沒有。」等語（參本院96年7 月2 日筆錄），亦即只要公
    款公用，縱未將補助款用於原定用途，其個人亦認為無妨，
    鄉代會也不要求受領補助的單位繳回補助款。然不論「甲○○所謂公款公用就合理之認知」，於法是否有違，參酌甲○○所另稱：「（你當時在三民分駐所的來函上是批示『贊助
    活動經費』？）是。（換言之，就是針對活動經費補助？）
    是。」、「（他在向你聲請活動經費的時候，你們有沒有談
    到經費如何用？）我們是根據計劃書的內容補助給他，他計
    劃書的內容寫得很清楚。、、（你們鄉代會裡面有無相關機
    關審核核銷事宜？）沒有，只要計劃書來，我們代表會按照
    程序認為有實際必要的話就來補助。、、（被告說你有告訴
    他說，這筆經費可以做為分駐所的雜支使用，是否屬實？）
    沒有，我們是根據計劃書來贊助，沒有這樣跟他說）」等語
    （同上開本院卷筆錄）。足見鄉代會及主席甲○○均未曾同
    意、及預見或知悉「將該3 萬元補助款，歸被告個人取得及
    使用」。而係見到三民分駐所來文後，誤信該所將舉辦登山
    活動，才陷於錯誤，同意補助。
六、又三民分駐所行文鄉代會時，被告雖為三民分駐所所長，然
    ：
１、綜觀「警察機關收受各項團體獎勵金、慰問金、加菜金等經
    費收支作業注意事項」之規定（參96年他字188號卷58頁）
    ，僅係就「受領各機關之現金給付之相關收支作業」予以規
    範，並無警察機關得主動對外募款之規定，原難依此遽認「
    分駐所所長有對外募款之職務」。除此，再參酌高雄縣政府
    警察局96年11月26日高縣警刑一字第0960049098號函所示：
    「本局辦理員警自強活動經費之支應，係依據內政部警政署
    員工活動實施要點五規定：（一）各單位辦理文康活動所需
    經費得由本署年度預算相關經費項下酌予補助，其額度視年
    度預算編列及執行狀況訂定之。」（本院卷143 頁），及內
    政部警政署97年2 月15日警署督字第0970024462號函：「、
    、自強活動正確名稱已修政為文康活動，檢附本署文康活動
    實施要點１份。、、本屬83年5 月12日以八三警署督（三）
    字第二二七一八號函，要求各單位轉飭所屬員警，不得為自
    紙之福利，對外募款、、」（本院卷154 、155 頁），暨高
    雄市政府警察局97年2 月15日高市警刑五字第0970009665號
    函：「自強活動已更名為文康活動，本局暨所屬各機關辦理
    該項活動，均係依據『高雄市府所屬各機關學校員工文康活
    動實施要點』，依該要點第四點規定：『各機關學校文康活
    動之辦理，所需經費應本撙節開銷之原則，除在各機關學校
    年度預算相關科目內統籌運用外，其餘不足之經費，由參與
    之員工共同攤支（員工眷屬自費參加）』，並無得對外『募
    款』之規定，又依市府規定，自90年度起，即未再編列該項
    活動預算，故自當年起，該項活動所需經費，均由參加員工
    自行攤支」（本院卷151 頁）。可知依相關法令，「警局舉
    辦員工文康活動（即自強活動），其經費應由公務預算支出
    及參加之員工自行負擔，警局不得對外募款用以支付相關費
    用」，益證「分駐所所長，並無對外募款之職責」。
２、至於「分駐所所長得否舉辦文康活動」一事，高雄縣政府警
    察局雖僅檢附內政部警政署員工活動實施要點影本1 份，而
    未明確回覆（參本院卷143 頁）。然參酌內部警政署97年2
    月15日警署督字第0970024462號函：「、、舉辦文康活動之
    方式，則由各該警察局自行規劃辦理、、」（本院卷154 頁
    ），及高雄市政府警察局97年2 月15日高市警刑五字第097
    0009665 號函：「、、可分為局（分局）統籌辦理及由各單
    位、派出所主管簽請局長（分局長）同意後辦理，茲分述如
    下：（一）、局（分局）統籌辦理：1 、由局（分局）統一
    律定辦理期間，路線、梯次，並製發調查表由各單位、派出
    所所屬員警自行填報參加。2 、局（分局）以通報方式授權
    各單位、派出所主管自行決定辦理期間，路線、梯次等事宜
    ，並將辦理情形層報局（分局）核備。（二）、由各單位、
    派出所主管自行簽報局長（分局長）同意後，自行依所經簽
    准之方式辦理自強活動。」（本院卷151 、152 頁），應認
    派出所主管得簽請同意上級後辦理自強活動。
七、稽諸上開說明，本件被告佯稱舉辦登山活動，行文鄉代會要
    求補助，致鄉代會陷於錯誤而補助3 萬元之詐欺取財犯行，
    事證明確，堪予認定。
參、被訴侵占附表所示公款部分：
一、訊據被告坦承其於領取附表所示三民分駐所、民權派出所之
    水電、辦公費用之3 紙公庫支票後，親至農民銀行六龜分行
    （目前已改為合作金庫六龜分行）兌現各該支票。惟矢口否
    認犯罪，辯稱：已將兌現領得之現金，交予分駐所總務丁○○云云。
二、經查，六龜分局所開立如附表所示之3 紙公庫支票，係三民
    分駐所、民權派出所之94年11、12月份辦公費用、水電費。
    被告向該局承辦人彭德文領得系爭三紙公庫支票後，於附表
    所示時間，親至農民銀行六龜分行，以「臨櫃領現」方式，
    兌現各該支票等情，業據被告自承不諱，並經彭德文證述（
    他字卷60至62頁）在卷，復有高雄縣六龜分局暨各所辦公費
    分析統計表、高雄縣六龜分局94年11月、12月份水電補助費
    領款清單（96年他字188 號卷60至65頁）、合作金庫商業銀
    行六龜分局97年3 月26日（97）合六營字第097000023 號函
    （本院卷171 頁）可佐；又被告領取附表所示支票之時間，
    確如事實欄所示等情，亦有96年他字第188 號卷99至10 1頁
    所示之公庫支票票根可佐，均堪信為真實。
三、被告雖辯稱其已將兌現領得之現金，交予分駐所總務丁○○
    云云，唯證人丁○○自警訊、偵查、及本院審理時，均堅稱
    被告並未將交付予其入帳。經查：
１、系爭三紙公庫支票，係由被告親至農民銀行臨櫃領現（如前
    述），惟被告並未舉證已將領得之現金交付予丁○○。至於
    被告之辯護人雖具狀辯稱：依警訊及偵查筆錄，丁○○自承
    因錢一直沒下來，其去問分局承辦人，承辦人告知已被所長
    領走。依常情論，丁○○若知被告侵占該款，應會向上級反
    應。然丁○○係督察室於95年2 月底接獲檢舉後，在95年3
    月1 日約談時，才向上級陳稱被告未將水電、辦公費交付予
    其保管，此明顯違反常情。況且，依三民分駐所之公積金簿
    所載，94年12月、95年1 月間之公積金餘額均已為負數，丁○○豈有不向被告追問之理。故丁○○本身既有侵占系爭水
    電、辦公費之高度可能性，其所為不利於被告之證詞，自無
    足採信云云。然參酌「95年1 月27日三民分駐所舉辦尾牙時
    ，公積金已不足，係由丁○○個人先墊支餐費，被告延宕多
    時直至遭調查後，才於同年2 月16日將鄉公所之3 萬元補助
    款交予丁○○入帳」，及「鄉代會秘書將3 萬元補助款交予
    丁○○，94年10月26日丁○○開立領據時，已知該款係以三
    民分駐所名義聲請之補助款，支票並於退還後由被告個人領
    取，然歷經多時直至被告遭調查前，丁○○既未將3 萬元登
    載於公積金簿，亦未敢向被告催討」等情，暨丁○○所稱：
    「（你沒有直接跟你所長要嗎？）他是我的所長，所以沒有
    跟他要、、」等語（參本院卷77頁），足見當時丁○○確因
    慮及彼此間之關係，縱知被告未將公款交其保管及登簿，亦
    未敢據理力爭催促被告交付公款，也不會主動向上級回報及
    反應。故辯護人之上開辯解，尚無足採。
２、其次，94年12月、95年1月份之「三民分駐所公基金簿（本
    院卷167 、1 68頁）」，並未記載已收得附表所示之3 筆公
    款。而該公基金簿中94年12月份之收支帳下，確有被告核閱
    後之簽名等情，業經本院核對無訛。又證人丁○○堅稱：該
    公積金簿每個月都會交分駐所內同事傳閱等語（本院卷133
    頁），雖與被告所辯稱：平日公積金簿，我沒有在過問，直
    到一年到了，總務才將公積金簿冊，讓同仁傳閱簽名等語（
    96 年 他字188 號卷28頁），容有歧異。然估且先不論，公
    積金簿究係每年或每月傳閱一次，亦先不論每次傳閱是否均
    有簽名。97年4 月7 日本院審理時，經本院再三詢問確認結
    果，被告已自承：「因為我們的公積金簿是我到職後到離職
    前只有在95年1 月份辦理尾牙的時候才讓我簽過一次（審判
    長問：94年12月份簽，還是95年1 月份？）確定是95年1 月
    27 日 當天晚上，他翻到最後一頁讓我簽。所以我很肯定是
    95年1 月份簽的，是因為我很肯定是95年1 月27日辦尾牙，
    所以我也很肯定我是95年1 月份才簽名的，我簽的時候上面
    其實有5 、6 個人簽名，他們都住在附近，所以進來就可以
    簽，簽的時候我沒有看內容就簽名了」等語（參本院卷191
    頁），雖被告於該次庭期以前曾辯稱：其係94年12月底，看
    過該公積金簿云云。但經比對公積金簿結果，被告所稱95年
    1 月27日其簽名時，上面已有5 、6 個人簽名等語，確與事
    實相符。況且，自94年6 月起迄於95年2 月份事發以前，亦
    即被告任職三民分駐所所長期間，僅94年12月份收支帳下有
    簽名而已，其餘月份則無簽名（參公積金簿）；被告亦稱只
    看過1 次（參96他字188 號卷34頁）。則被告僅簽過一次名
    ，而於97年4 月7 日開庭時，被告所稱之簽名場合與時機又
    極特殊，並經本院再三向其確認，衡情其於97年4 月7 日之
    陳述應無誤記之理。況再衡諸常情及參酌「事發前，公基金
    簿係逐月記載於同一頁，並在當月最後一筆收支項下劃直線
    以示終止記帳同時統計當月結餘」之該分駐所記帳習慣，則
    不論是每年或每月傳閱一次，均殊無於當月結束前，就結清
    帳目交被告等人核示傳閱之理。故以94年12月份之帳目為例
    ，最早也應該於95年1 月初，才可能送交被告核示，因此堪
    信被告應係95年1 月份核閱簽名無訛，此時附表1 之支票早
    已兌現。然該公積金簿於95年1 月27日尾牙送請被告核閱時
    ，附表所示之3 筆公庫支票早已兌現成現金；94月12月及95
    年1 月之公積金簿又僅列數筆收支，甚至該2 個月合計竟僅
    有1 筆收入。設若被告確已將領得之現金轉交予丁○○，則
    被告於核閱公積金簿簽名時，應無不知之理，更無不向丁○○追問催討之理。
３、綜上所述，被告上開辯詞，應為卸責之詞，尚難採信。
四、稽諸上開說明，被告將兌現附表所示3 紙公庫支票所得之公
    款侵占入已之犯行，事證明確，堪予認定。
肆、論罪科刑：
一、查被告行為後，刑法於94年2 月2 日經總統令修正公布，於
    95 年7月1 日施行，修正後刑法第2 條第1 項之規定，係規
    範行為後法律變更所生新舊法律比較適用之準據法，於刑法
    施行後，應適用修正後刑法第2 條第1 項之規定，為「從舊
    從輕」之比較。本案涉及法律變更之部分如下：
１、被告行為後，刑法第33條第5款業已修正施行；修正後刑法
    第33條第5 款規定「罰金：新臺幣1,000 元以上，以百元計
    算之。」，與修正前刑法第33條第5 款規定「罰金：1 元以
    上。」不同。比較新舊法結果，本案關於法定刑罰金部分以
    舊法較有利於被告。
２、被告行為時，修正前刑法第65條第2 項規定：「無期徒刑減
    輕者，為7 年以上有期徒刑。」，修正後刑法第65條第2 項
    規定：「無期徒刑減輕者，為20年以下，15年以上有期徒刑
    。」，修正後之規定並非較有利於被告，依刑法第2條第1項
    規定，應適用修正前第65條第2項規定。
３、被告行為後，刑法第56條連續犯之規定，業於94年1 月7 日
    修正公布刪除，並於95年7 月1 日施行，則被告之犯行，因
    行為後新法業已刪除連續犯之規定，此刪除雖非犯罪構成要
    件之變更，但顯已影響行為人刑罰之法律效果，自屬法律有
    變更，依新法第2 條第1 項規定，比較新、舊法結果，仍應
    適用較有利於被告之行為時法律即舊法論以連續犯（最高法
    院95年第8 次刑事庭會議決議參照）。
４、數罪併罰：
    修正前刑法第51條第5款 規定：「宣告多數有期徒刑者，於
    各刑中之最長期以上，各刑合併之刑期以下，定其刑期。但
    不得逾20年。」，修正後刑法第51條第5 款規定：「宣告多
    數有期徒刑者，於各刑中之最長期以上，各刑合併之刑期以
    下，定其刑期。但不得逾30年。」，經比較新舊法結果，修
    正後之規定提高併罰之最高刑期，並未較有利於被告，是依
    刑法第2 條第1 項前段之規定，仍應依修正前刑法第51條第
    5 款規定。
５、原刑法第10條第2項規定：「稱公務員者，謂依法令從事公
    務之人員。」已於94年2   月2日公布修正為：「稱公務員
    者，謂下列人員：一、依法令服務於國家、地方自治團體所
    屬機關而具有法定職務權限，以及其他依法令從事於公共事
    務，而具有法定職務權限者。二……」並於95年7月1日起施
    行。是刑法上公務員之定義在新法施行後，已較前為嚴格，
    犯罪構成要件已有變更；而貪污治罪條例第2條前段原規定
    ：「依據法令從事公務之人員，犯本條例之罪者，依本條例
    處斷。」亦於95年5月5日修正為：「公務員犯本條例之罪者
    ，依本條例處斷。」於同年7月1日  施行，以配合前述刑法
    關於公務員定義之修正，即採與刑法相同之公務員定義。被
    告行為後，上述公務員之定義已修正，然不論依修正前後之
    規定，被告均為公務員。
６、結論：綜上全部比較結果，本件情形，顯以修正前之規定較
    有利於被告，揆諸上揭說明，應一體適用被告行為時即修正
    前之規定，予以論處。
二、查被告自94年7 月20日起任分駐所所長，並兼民權派出所所
    長，為貪污治罪條例第2 條之公務員。核被告所為，係犯刑
    法第339 條第1 項之詐欺取財罪（佯稱舉辦登山活動，向鄉
    代會詐領補助款3 萬元）、貪污治罪條例第4 條第1 項第1
    款侵占公有財物罪（侵占附表所示之水電、辦公費）。又貪
    污治罪條例第5 條第1 項第2 款之公務員利用職務上之機會
    詐取財物罪，固祗須其詐取財物之事項，係其「職務上所可
    利用之機會為已足，不以自始至終均須有此職務上之機會為
    必要」。然所稱「利用職務上之機會，必須因法律或命令賦
    予行為人以一定之職務，而行為人竟利用此項職務上之機會
    ，因勢乘便予以詐財者，始足當之。若其用以詐財之行為，
    與其法令上之職務無所關涉者，即無利用其職務上機會以詐
    財之可言（最高法院81年度台上字第4446號判決、90年度台
    上字第7308號判決同採此意旨）。如前述，警局不得對外募
    款用以支付文康活動之費用，依法律及命令，分駐所長並無
    對外募款之職責，故被告佯稱舉辦登山活動向鄉代會詐領補
    助款3 萬元，尚難認該當「利用職務上之機會」的要件，而
    僅應成立刑法第339 條1 項之詐欺取財罪。公訴人認此部分
    行為構成貪污治罪條例第5 條第1 項第2 款之罪，容有未洽
    ，惟因二者基本社會事實同一，爰依法變更起訴法條。
三、又被告連續3 次侵占公有財物之行為，時間緊接，觸犯構成
    要件相同之罪名，顯係基於概括犯意反覆為之，應依修正前
    刑法56條連續犯規定，論以一罪，並就法定本刑10年以上有
    期徒刑部分，加重其刑（法定本刑為無期徒刑部分，依法不
    得加重其刑）。又被告所犯連續侵占公有財物之貪污罪，所
    得僅31967 元，情節輕微且在5 萬元以下，爰依貪污治罪條
    例第12條第1 項「犯第4 條至第6 條之罪，情節輕微，而其
    所得或所圖得財物或不正利益在新臺幣5 萬元以下者，減輕
    其刑」規定，減輕其刑，其中法定本刑10年以上有期徒刑部
    分，並先加後減其刑。
四、爰審酌被告並無前科，但身為警務人員並擔任主管，竟不知
    守法，及犯罪情節（包括侵占、詐欺之金額）、犯罪後之態
    度（含是否已返還所得）、犯罪所生危害，暨其他一切情狀
    ，分別量處如主文所示之刑。又被告所犯詐欺取財罪之時間
    ，在96年4 月24日以前，且所受刑之宣告為有期徒刑1 年6
    月以下，依中華民國96年罪犯減刑條例第2 條第1 項第3款
    規定，減其刑期二分之一，並定應執行如主文所示之刑。暨
    就所犯貪污治罪條例第4 條第1 項第1 款侵占公有財物罪部
    分，依同條例第17條規定，宣告褫奪公權3 年。
五、又按犯貪污治罪條例第4 條至第6 條之罪者，其所得財物，
    應予追繳，並依其情節分別沒收或發還被害人；又前項財物
    之全部或一部無法追繳時，應追徵其價額，或以其財產抵償
    之，貪污治罪條例第10條第1 項、第2 項分別定有明文；而
    貪污治罪條例第10條所定應予追繳沒收或發還被害人之財物
    ，以所得者為限，其無所得或已發還者，自無從再為追繳或
    發還之諭知（最高法院54年臺上字第265 號判例參照）。被
    告侵占之公有財物支票，金額如附表所示，尚未償還，應依
    上開規定，諭知追繳並發還被害人。惟參酌行政程序法第2
    條第2項規定：「本法所稱之行政機關，係指代表國家、地
    方自治團體或其他行政主體表示意思，從事公共事務，具有
    單獨法定地位之組織。」，又關於國家各機關之組織，應以
    法律定之，為中央法規標準法第5  條第3  款所明定。上開
    所稱「行政機關」，係以具有「獨立編製」「獨立預算」「
    依法設置」及「對外行文」等4  項為認定標準（行政院74
    年11月7日台（74）組一字第081號書函），而縣警察局之分
    局、分駐所、派出所，均無獨立之預算，亦無人事室、會計
    室之設置，認分局、分駐所、派出所均非法律上權利義務之
    主體，故被告所侵占如附表所示之金額應追繳並發還之被害
    人應係高雄縣政府警察局甚明，若全部或一部無法追繳時以
    其財產抵償之，詳如主文所示。
據上論斷，應依刑事訴訟法第299 條第1 項前段、第300 條，貪
污治罪條例第2 條、第4 條第1 項第1 款、第10條第1 項及第2
項、第12條第1 項、第17條，刑法第2 條第1 項、第11條、第33
9 條第1 項、第37條第2 項、第56條（修正前），刑法施行法第
1 條之1 ，中華民國九十六年罪犯減刑條例第2 條第1 項第3款
、第7 條，判決如主文。
本案經檢察官乙○○到庭執行職務。
中    華    民    國    97    年    5     月    12    日
                  刑事第十二庭  審判長法  官  洪碩垣
                                      法  官  張  震
                                      法  官  施介元
以上正本證明與原本無異。
如不服本判決應於收受本判決後10日內向本院提出上訴書狀，並
應敘述具體理由，如未敘述上訴理由者，應於上訴期間屆滿後20
日內補提理由書狀於本院（均須按他造當事人之人數附繕本）「
切勿逕送上級法院」。
中    華    民    國    97    年    5     月    13    日
                                      書記官  周祺雯
附錄本案論罪科刑之法條：
貪污治罪條例第4條第1項第1款
有下列行為之一者，處無期徒刑或10年以上有期徒刑，得併科新
台幣1 億元以下罰金：
一  竊取或侵占公用或公有器材、財物者。
刑法第339條第1項
意圖為自己或第三人不法之所有，以詐術使人將本人或第三人之
物交付者，處5 年以下有期徒刑、拘役或科或併科1 千元以下罰
金。
┌──────────────────────────────────────┐
│附表                                                                        │
├──┬─────┬─────┬──────┬──────┬─────────┤
│編號│票      號│面      額│發  票  日  │提  示  日  │備            註  │
│    │          │（新台幣）│            │            │                  │
├──┼─────┼─────┼──────┼──────┼─────────┤
│１  │NC0000000 │  11455元 │94年12月27日│94年12月29日│94年11月份辦公費。│
│    │          │          │            │            │三民分駐所7035元，│
│    │          │          │            │            │民權派出所4420元。│
├──┼─────┼─────┼──────┼──────┼─────────┤
│２  │NC0000000 │  9057元  │95年1月17日 │95年1月19日 │94年11月、12月份水│
│    │          │          │            │            │電補助費。        │
├──┼─────┼─────┼──────┼──────┼─────────┤
│３  │NC0000000 │  11455元 │95年1月23日 │95年1月26日 │94年12月份辦公費。│
│    │          │          │            │            │三民分駐所7035元，│
│    │          │          │            │            │民權派出所4420元。│
└──┴─────┴─────┴──────┴──────┴─────────┘


司法院資訊處製作；財團法人民間司法改革基金會備份。
